臺灣花蓮地方法院刑事判決　　　　　　　　　　　　九十三年度簡上字第一二四號
　　上　訴　人　乙○○
　　即　被　告
右列被告因重利案件，不服本院花蓮簡易庭九十三年度花簡字第四０八號中華民國九
十三年九月一日第一審判決（聲請簡易判決處刑案號：臺灣花蓮地方法院檢察署九十
二年度偵字第三０六一號），提起上訴，本院認不得逕以簡易判決處刑，改依通常程
序審理，為第一審判決如左：
    主  文
原判決撤銷。
乙○○無罪。
    理  由
一、聲請簡易判決處刑意旨略以：緣丙○○因需錢孔急，於民國九十二年六月一日持
    一張面額為新台幣（下同）二萬七千五百元之支票向被告乙○○商議換取現金，
    被告遂帶丙○○、丁○○共同於同日十五時許，前往花蓮縣立美崙國中校門前與
    甲○○（所犯重利罪業經本院以九十三年度花簡字第四０八號判處有期徒刑三月
    確定）見面，因丙○○未帶身分證件，遂委由丁○○持身分證、上開支票向甲○○調換現金。詎被告竟與甲○○基於重利之共同犯意聯絡，僅給予丁○○一萬一
    千元之現金，其餘一萬六千五百元作為利息，由被告與甲○○於支票兌現後朋分
    花用。後因該支票被掛失止付，而為警詢線查獲上情，因認被告涉嫌刑法第三百
    四十四條之重利罪嫌等語。
二、按犯罪事實應依證據認定之，無證據不得推定其犯罪事實；又不能證明被告犯罪
    者，應諭知無罪之判決，刑事訴訟法第一百五十四條第二項、第三百零一條第一
    項分別定有明文。次按檢察官就被告犯罪事實，應負舉證責任，並指出證明之方
    法，因此，檢察官對於起訴之犯罪事實，應負提出證據及說服之實質舉證責任。
    倘其所提出之證據，不足為被告有罪之積極證明，或其指出證明之方法，無從說
    服法院以形成被告有罪之心證，基於無罪推定之原則，自應為被告無罪判決之諭
    知，最高法院九十二年度台上字第一二八號判例可茲參照。
三、檢察官認被告涉有上開罪嫌，無非以證人丁○○、丙○○於警詢中均指稱只向甲○○借得一萬一千元等語。及證人甲○○於警詢中稱：丁○○急需用錢，向伊以
    支票借款，伊扣除七千元，其中三千元為己用，四千元為乙○○之利潤等語為論
    據。然訊據被告乙○○堅決否認有上開犯行，辯稱：伊只有介紹丙○○向甲○○
    借款，知道丙○○拿一張二萬七千五百元之支票向甲○○借錢，但不知道他們的
    利息如何計算，細節是他們二人談論，伊均未參與，且未從中收取任何利息等語
    。故本件之爭點為被告是否與甲○○共同趁丙○○急迫貸與金錢，而取得與原本
    不相當重利之行為。
四、經本院調查結果如下：
（一）證人甲○○警詢筆錄應無證據能力：甲○○為被告以外之人，其於警詢中所述
      內容依照刑事訴訟法第一百五十九條第一項之規定，因為屬於審判外之陳述，
      原則上不得作為證據。嗣經本院傳喚證人甲○○並未到庭，依照刑事訴訟法第
      一百五十九條之三之規定，若被告以外之人有傳喚不到者，且為證明犯罪事實
      存否所必要，經證明具有可信之特別情況，固得為證據，然因為甲○○於警詢
      中所述有交付二萬元予被告，七千元為被告說要扣除等語，核與證人丙○○、
      丁○○於本院經具結後之證述內容不同（此二證人證述內容詳如下述），故上
      開警詢筆錄實無任何特別可信之情形，故應無證據能力，核先說明。
（二）證人丙○○所持以向甲○○調取現金之支票一張（面額二萬七千五百元、發票
      人為東星美食葉家宏、支票號碼ＦＴＫ0000000號），原本係屬薛大昌
      所有，然於九十二年五月三十日凌晨三時許失竊，嗣由丙○○在花蓮市芳村餐
      廳前向陳士勇所收受，丙○○所犯收受贓物罪，業經本院以另案判決在案（其
      所犯收受贓物罪判處有期徒刑七月，故買贓物罪判處有期徒刑九月，應執行有
      期徒刑一年三月），此有本院九十三年度訴字第二二０號判決附卷可參（見本
      院卷第一二０頁），故丙○○為銷贓而持支票換取現金之事實，核先認定。
（三）證人丙○○對於其持上開支票向甲○○兌換現金之情節，到庭具結證述如下：
      「我是透過被告幫我向甲○○換現金，換了一萬一千元或一萬四千元，當時因
      為我急需用錢，由我跟甲○○談論要換多少錢，我有跟他說利息太重了，當時
      對甲○○說是朋友的支票。一開始甲○○先問我有沒有身分證，之後他問被告
      有沒有身分證，甲○○本來要叫被告背書，但被告說不甘他的事，被告當時人
      在車上，他不知道我們要換多少現金，後來錢是甲○○拿出來。（為何甲○○
      在警詢中說，當時他有交付被告二萬元，其中七千元是被告說要扣除，他可以
      分三千元，而乙○○可以分四千元？）沒有，因為錢都是我拿去的。我換完現
      金之後，有跟被告說換了多少現金，後來就離開了，被告沒有分到錢，也沒有
      看到甲○○拿錢給被告。向甲○○換現金之前，我有把支票先拿給被告看，請
      他幫我找金主，我有問他利息多少，被告說不知道，要問對方，他就直接帶我
      去跟甲○○見面。我有曾經拿支票去換現金之經驗」等語（見本院卷第一０一
      至一０六頁），故依證人丙○○所述，被告僅介紹丙○○向甲○○借款，然對
      於其二人談論借款利息如何計算之過程，實並未參與。
（四）另證人丁○○在本院到庭具結證稱：「我於九十二年六月一日有和丙○○一起
      到美崙國中持支票換現金，當時是丙○○需要用錢，共換了大約一萬多元，是
      丙○○跟對方談的，我都在車上等，對方沒有拿錢給被告，他也在車上，是丙○○和對方談妥後，回到車上要我拿身分證給他，我拿給他之後，我就回到車
      上，丙○○應該是要買毒品才換錢。沒有看到被告跟對方交談過，他都在車上
      ，丙○○回到車上後，他就開車載我們走了。到車上後，也沒有看到丙○○拿
      錢給被告。在借錢之前，被告與丙○○在車上閒聊，沒有說到這張支票要借多
      少錢，且未聽到被告以行動電話對外聯繫」等語（見本院卷第一０八至一一二
      頁），證人丁○○上開證述內容核與證人丙○○所述大致相符，堪認被告於丙○○向甲○○借款時，並未就利息之計算與甲○○間有何討論或聯繫。
（五）次按刑法第三百四十四條之重利罪，必須行為人乘他人急迫、輕率或無經驗貸
      以金錢或其他物品，而取得與原本顯不相當之重利者，始足當之。所謂急迫，
      係指緊急迫切需要金錢或其他物品運用而言。倘借用人非處於急迫情形，縱貸
      與人貸與高利，亦難以重利罪相繩，最高法院九十年度台上字第六九六九號判
      決可資參照。又參酌最高法院八十六年度台上字第六七號判決意旨以：所謂急
      迫，乃指需要金錢或其他物品，其情形至為緊急迫切之義。且檢察官仍應就借
      款人有如何急迫、輕率、無經驗之情形，且貸款人有無明知上情，而乘機貸與
      高利之情形負舉證責任。經查，證人丙○○所持之支票係屬贓物，已如前述，
      則丙○○為了銷贓，於取得支票後立即向他人兌換現金，以達到銷贓之目的，
      為收受贓物者固定之行徑，故實無任何輕率之舉，又證人丙○○亦自承曾持支
      票向別人兌換現金之經驗，故其亦非毫無借貸經驗之人。雖證人丙○○於本院
      中證稱：伊當時係為了繳交房租亟需用錢，換得一萬多元中有八千元繳納房租
      ，其餘的錢自己留用云云，然此核與證人丙○○於其所犯贓物案件中之偵查、
      審理時所述：所換得的一萬四千元與陳士勇對分等語不同，且其於上該案件中
      均未曾提及以現金繳納房租之事，此有九十三年度訴字第二二０號判決在卷可
      按（見本院卷第一二二頁），故堪認證人丙○○於本院證稱持支票兌換現金係
      為繳納房租等語，並非實在。另參酌證人丁○○於警詢、本院中均證稱：當時
      丙○○缺錢需購買毒品，且與藥頭約好，要以現金取毒品，我們事後有一起共
      用毒品等詞（見警卷第十九頁、本院卷第一一二頁），故依一般經驗法則，除
      非有極為熟識或為共同籌錢購買毒品之關係，否則當不會無端告知有急用現金
      購毒之情事，以免他人知悉後，因涉有刑責並遭人檢舉，故堪認丙○○於借款
      時當不致於將其亟需用錢以購買毒品之借款目的告知被告，是以綜觀卷內證據
      資料，檢察官針對被告是否明知丙○○有何種急迫情事，或知悉丙○○因亟需
      現金購毒，並利用丙○○上開急迫情形與甲○○共同為收取高利之行為等情節
      ，均未能積極舉證證明。況且丙○○所持之支票為贓物，持有贓物之人當會急
      於尋求銷贓管道以換取現金花用，則縱有所謂的急迫情事，亦屬收受贓物後不
      法利益之衍生，實無正當合法之急迫理由，上開不法利益可否成為重利罪所保
      護之對象，依法律所維護之社會公平原則以觀，若再加以保障，實有失衡之處
      ，故丙○○是否屬重利之被害人，誠屬可疑。
（六）至於證人甲○○於偵查中所述內容，僅提及被告的朋友陳祖裕打電話給伊，伊
      與陳祖裕為好友，身上只有二萬元，所以借二萬元等詞（見偵查卷第十六頁）
      ，其上開所言均未能證明被告於甲○○貸與現金予丙○○時，有無與甲○○談
      論計算利息之事宜，次依卷內之支票影本、退票理由單票據提示人資料查報表
      、遺失票據申請書等，亦未能證明被告有何重利犯行，因本件已就證人丙○○
      、丁○○之證詞調查明確，實無在傳喚甲○○到庭作證之必要，併予說明。
五、綜合上述，依檢察官所提出之證據，均無以佐證被告有何重利犯行，本件既然無
    積極證據證明被告犯罪，依法應諭知無罪之判決。原審就被告被訴重利罪嫌予以
    論罪科刑，自非允洽，被告上訴否認犯罪，指摘原判決不當，核有理由，應由本
    院將原判決撤銷，改諭知被告無罪之判決。
六、末按第二審之地方法院合議庭受理簡易判決上訴案件，應依通常程序審理，其認
    案件有刑事訴訟法第四百五十二條所規定，具有同法第四百五十一條之一第四項
    但書所列各款情形之一者，應撤銷原判決，逕依通常程序為第一審判決，法院辦
    理刑事訴訟簡易程序案件應行注意事項第十四條定有明文。而本案經審理結果認
    為應諭知被告無罪之判決，核屬刑事訴訟法第四百五十一條之一第四項但書第三
    款規定之情形，依上開規定，即應依通常程序為第一審判決，附此敘明。
據上論斷，應依刑事訴訟法第四百五十二條、第四百五十五條之一第三項、第三百六
十九條第一項前段、第三百六十四條、第三百零一條第一項，判決如主文。
本案經檢察官孫源志到庭執行職務。
中      華      民      國    九十四    年      三      月     十一     日
                              臺灣花蓮地方法院刑事第三庭
                                  審判長法官  鄭  培  麗
                                        法官  陳  雅  敏
                                        法官  饒  金  鳳
右正本證明與原本無異。
如對本判決不服，應於送達後十日內，向本院提出上訴狀。（應抄附繕本）告訴人或
被害人如對於本判決不服者，應具備理由請求檢察官上訴，其上訴期間之計算係以檢
察官收受判決正本之日期為準。
                                  法院書記官
中      華      民      國    九十四    年      三      月     十四     日
